【裁判字號】    98,訴緝,28
【裁判日期】    980220
【裁判案由】    妨害風化等
【裁判全文】
臺灣臺中地方法院刑事判決              98年度訴緝字第28號
公  訴  人  臺灣臺中地方法院檢察署檢察官
被      告  乙○○
指定辯護人  方鴻枝律師
上列被告因傷害案件，經檢察官提起公訴（96年度偵字第13411
、16266號），本院判決如下：
    主    文
乙○○共同傷害人之身體致重傷，處有期徒刑參年。
    犯罪事實
一、乙○○、高黃鴻、鄭介中（高黃鴻、鄭介中部分已經本院以
    96年度訴字第3010號分別判處有期徒刑4 年、3年2月，高黃
    鴻部分並已判決確定）及穆財郎等4 人為同住於臺中市○○
    路105 之17號洪枋林主持之西有佛堂之房客，乙○○、高黃
    鴻、鄭介中均可預見其飲酒後會因酒精之作用而影響控制自
    己行為之能力，竟於96年5月3日前數日之某日（起訴書誤載
    為96年5月4日）下午某時，其4 人在西有佛堂飲酒後（乙○
    ○飲用含酒精成分之保力達），因穆財郎酒後尿濕褲子而發
    出惡臭，且拒不更換乾淨衣物，引起乙○○、高黃鴻、鄭介
    中等3 人之不滿，而於飲酒後持木棍等質地堅硬之鈍器或以
    拳頭、腳攻擊他人身體，因酒精之作用而影響控制自己行為
    之能力，多人共同毆打他人情況混亂，且他人可能因閃躲造
    成姿態上改變，將不易控制其攻擊之部位，而導致上開質地
    堅硬之鈍器或拳頭、腳攻擊到人體要害（如頭部、身體重要
    臟器），將造成他人重傷害之結果，此屬一般人在該客觀情
    狀所能預見之事實，亦為乙○○、高黃鴻、鄭介中等3 人客
    觀上所能預見，惟乙○○等3 人思慮未周，仍基於亟思「教
    訓」之共同傷害犯意聯絡，主觀上認以其施力之程度縱攻擊
    頭部等人體要害，並規避頭部等人體要害攻擊，應不致造成
    重傷害之結果，即主觀上對重傷害之結果無預見，高黃鴻、
    鄭介中、乙○○竟分別持西有佛堂內之木棍、竹棍（未扣案
    ）或以拳頭、腳，共同朝穆財郎之身體毆擊，使穆財郎昏倒
    在地，高黃鴻、鄭介中、乙○○等人始罷手，其後數日，穆
    財郎因傷倒臥在床，終致受有外傷性硬腦膜下出血、腦膜炎
    、橫紋肌溶解症等傷害，至96年5月7日凌晨，西有佛堂主持
    人洪枋林接獲通知發覺有異，乃將穆財郎送醫急救，惟經醫
    治後仍受有認知功能障礙（失智評量級數為3 ）、難以站立
    等重大難治之重傷害。
三、案經告訴人丙○○○訴請臺中市警察局第五分局報告臺灣臺
    中地方法院檢察署檢察官偵查起訴。
    理    由
壹、證據能力部分：
    本案以下所引用之證據，檢察官、被告乙○○及其辯護人，
    已於本院審理時陳明同意作為證據，本院審酌該證據作成之
    情況，認為均適於為本案認定事實之依據，依刑事訴訟法第
    159條之5第2項規定，均有證據能力，合先敘明。
貳、實體部分：
一、訊據被告乙○○固坦承酒後毆打穆財郎之事實，惟矢口否認
    有何傷害致重傷害之犯行，辯稱：因為穆財郎喝醉酒，隨地
    小便，伊受不了穆財郎的味道，所以伊才踢了穆財郎的肩膀
    兩下云云。惟查：
  (一)被告乙○○、高黃鴻、鄭介中及被害人穆財郎等人在西有佛
    堂飲酒後（被告乙○○飲用含酒精成分之保力達），因穆財
    郎酒後尿濕褲子而發出惡臭，且拒不更換乾淨衣物，引起被
    告高黃鴻、鄭介中、乙○○等3 人之不滿，被告高黃鴻、鄭
    介中竟分別持西有佛堂內之木棍、竹棍或徒手，乙○○則以
    腳踢擊之方式，共同朝穆財郎之身體毆擊，使穆財郎昏倒在
    地，高黃鴻等人始罷手等情，業據證人江錦山於本院審理時
    證述甚詳（見本院96年度訴字第3010號卷第235至236頁，
    下稱本院卷）。就被告高黃鴻等人係因穆財郎酒後尿濕褲子
    而發出惡臭，且拒不更換乾淨衣物，引起被告高黃鴻、鄭介
    中、乙○○等人之不滿，而朝穆財郎之身體毆擊之事實，業
    據被告高黃鴻、鄭介中、乙○○等人供述，及以證人身分證
    述甚詳，核與證人江錦山證述情節一致，應堪採信。是被告
    高黃鴻等人確曾於酒後毆打穆財郎之事實，足堪認定。又被
    害人穆財郎遭被告乙○○等人毆打後，於96年5月7日凌晨1
    時15分許，送往中國醫藥大學附設醫院急救時，穆財郎之頸
    、胸、背、上下肢有多處挫傷、瘀血等外傷性傷害，經診斷
    後確認受有外傷性硬腦膜下出血、腦膜炎、橫紋肌溶解症等
    傷害，有病歷（見病歷卷第11頁背面）、診斷證明書（見本
    院卷第62頁）各1 份附卷可稽。以被害人穆財郎所受傷害
    情形觀之，足認係遭人持續毆擊，核與證人江錦山證述被告
    高黃鴻、鄭介中、乙○○等人持續毆打穆財郎之情節大致相
    符，是證人江錦山證述核與事實相符，洵足採信。雖證人證
    人江錦山證稱：被告乙○○是拿竹棍毆打穆財郎云云（見本
    院卷第236 頁背面），惟證人即共犯鄭介中證稱：乙○○
    是踢一下，拿皮帶抽兩下之方式毆打穆財郎等語（見本院卷
    第24頁背面），核與被告乙○○供述以腳踢擊方式毆打穆
    財郎之情節大致相符，且以腳踢擊與持竹困毆打之危險性，
    大略相同，而被告乙○○既已坦承毆打穆財郎，衡情應無隱
    匿毆打方式之必要，是關於被告乙○○毆打穆財郎之方式，
    應認係以腳踢擊穆財郎。另證人即共犯高黃鴻雖證稱：乙○
    ○沒有打穆財郎，但有罵穆財郎云云（見本院卷第238 頁
    ），惟被告乙○○以腳踢擊之方式毆打穆財郎，詳如前述，
    證人高黃鴻此部分證述顯與事實不符，不足採信。
  (二)公訴意旨認被告高黃鴻等人係於96年5月4日下午7 時許，酒
    後毆打穆財郎。然被告高黃鴻於96年5月3日因另案羈押在臺
    灣臺中看守所之事實，有臺灣高等法院在監在押全國記錄表
    1份附卷足稽（見本院卷第119頁）。且被告高黃鴻等人毆
    打穆財郎後數日，被告高黃鴻始因另案羈押，亦據證人即被
    告高黃鴻證稱：「（因為尿褲子打了穆財郎後，隔幾天你就
    被抓去關？）隔了大約三天左右我就抓了，就被押在看守所
    ，過了二十幾天才放我出去。」等語（見本院卷第238 頁
    背面）；證人即被告乙○○證稱：「（高黃鴻打人後是否因
    為另案被收押？）高黃鴻打了穆財郎以後，我還是有看到高
    黃鴻，看過3、4次，後來高黃鴻有無被收押我不清楚。」等
    語（見本院卷第23頁）；證人即被告鄭介中復證稱：「（
    你們打完穆財郎後，穆財郎多久才送醫急診？）隔幾天，但
    是隔幾天我不記得。」、「（你們打完穆財郎後到送醫這幾
    天，穆財郎有無醒來或者出門？）我睡醒後有看到他在地上
    掙扎，我以為他會起來，所以就沒有想那麼多。」等語（見
    本院卷第24頁背面、25頁），互核證述情節一致，應堪採
    信。故被告高黃鴻等人毆打穆財郎之時間應係於96年5月3日
    （即被告高黃鴻另案羈押）前數日之某日，公訴意旨所載犯
    罪時間，容有誤會。
  (三)再被害人穆財郎遭被告乙○○、高黃鴻、鄭介中等人毆打後
    ，即未再遭他人毆打等情，復據證人即被告乙○○證稱：「
    除了那次穆財郎因為尿褲子被你們三人毆打之外，之後其他
    時間有無人打穆財郎？）沒有人打他。」等語（見本院卷
    第23頁）；證人即被告鄭介中亦證稱：「（你們打完穆財郎
    後到送醫這幾天，這段期間有無看到他人打穆財郎？）沒有
    。」等語（見本院卷第25頁），互核一致，足堪採信。又
    穆財郎所受之外傷性硬腦膜下出血、腦膜炎、橫紋肌溶解症
    等傷害，係多重外傷造成，發生時間於傷害後數小時至數天
    內等情，已據證人即中國醫藥大學附設醫院醫師李文源證稱
    ：「橫紋肌就是身上的骨骼肌，當身體受到外傷傷害的時候
    ，會導致橫紋肌受傷，身體產生的有害物質就會流到腎臟，
    引起腎衰竭，穆財郎會發生此症應該是多重外傷的造成。」
    、「（穆財郎所受腦部血腫的傷害來看，該傷害是多久前造
    成的？）幾天到幾個小時之前都有可能發生，因為當時電腦
    斷層顯示有些腦挫傷、硬腦膜下積血這些情況有可能是受傷
    後幾個小時或者幾天內發生的，每人身體狀況不一，所以無
    法正確研判受傷的時間。醫學上慢性出血最長可達2、3個月
    才會產生，以穆財郎的狀況來看，因為他有腦挫傷出血，應
    該是幾個小時到幾天內發生的，最長的時間我也無法研判。
    」等語（見本院卷第20頁背面、21頁）。準此，穆財郎遭
    被告高黃鴻等人毆打後，即未再遭他人毆打，且穆財郎所受
    之外傷性硬腦膜下出血、腦膜炎、橫紋肌溶解症等傷害，係
    多重外傷造成，發生時間於傷害後數小時至數天內，足認穆
    財郎所受傷害為遭被告乙○○、高黃鴻、鄭介中等人毆打所
    致。
  (四)刑法第10條第4項第6款所謂其他於身體或健康，有重大不治
    或難治之傷害，其究否已達不治或難治之程度、有無恢復之
    可能，應以現在一般之醫療水準為基礎，參以傷害後之現狀
    加以判斷。查被害人穆財郎因被告乙○○等人之行為，致受
    有外傷性硬腦膜下出血、腦膜炎、橫紋肌溶解症等傷害，經
    送醫急救後，認知功能有顯著障礙，肢體活動雖有改善，但
    仍須他人扶持才可行走一小段距離等情，有中國醫藥大學附
    設醫院96年11月6日院管檔字第096110447 4號函附之韓亭怡
    醫師說明書、診斷證明書、穆財郎病歷附卷可稽（見本院卷
    第60至63頁，病歷外放）；再經轉送行政院衛生署豐原醫
    院治療後，仍站立困難，日常生活需他人協助，亦有該院96
    年11月27日豐醫歷字第0960010016號函足憑（見本院卷第
    75頁至82頁）；嗣於本院97年4月9日審理當庭勘驗穆財郎之
    結果：穆財郎不記得其妻及子女之姓名，亦無法辨識百元、
    五百元、千元紙鈔，雙腳著地後無法站立，右手可高舉過頭
    ，左手舉約額頭高度，雙手可握拳，手指可活動（見本院卷
    第233至234頁）；另經本院將穆財郎送請行政院衛生署豐
    原醫院檢驗結果，認「二、有關穆財郎先生之病況如下：（
    一）穆先生今年二月所做之臨床失智評量級數為3（Clinica
    l dementiarating (CDR)，正常為0，最嚴重為5），六月再
    做的級數還是3 ，以此觀之，認知功能障礙應難以治癒。（
    二）穆先生自從於本院精神內科就診後即難以站立，目前情
    況相同，故應無恢復及治癒可能，但若持續復健，也許有改
    善空間。」，有該院97年6月20日豐醫歷字第0970005139 號
    函足憑（見本院卷第72頁）。故被害人穆財郎自受傷至今
    已超過1 年以上，仍有認知功能障礙、難以站立等情形，顯
    見從現在所有之事實基礎及一般醫療水準上而論，如謂其認
    知功能、站立功能可以恢復，實係難以期待，自已達重傷害
    之程度。
  (五)按使人受重傷與普通傷害致重傷害之區別，應以行為人於加
    害時有無使人受重傷之故意為斷。其於個案中有關重傷害犯
    意之有無，應斟酌事發經過之相關事證，包括被害人受傷部
    位、所用兇器、行為當時之具體情況等一切情狀以為判斷。
    本案被告乙○○等人與穆財郎平日關係不錯，業據證人洪枋
    林證稱：「（穆財郎與被告三人平日相處情形？）有酒的時
    候就很好，一喝酒後就會鬧事，穆財郎有工作有收入可以請
    客，被告等人平常對穆財郎不差。」等語（見本院卷第88
    頁），足認被告高黃鴻等人與穆財郎並無嫌隙夙怨，難認被
    告乙○○等人有使人受重傷之動機。又本案係乙○○、鄭介
    中、穆財郎等人喝酒後，因穆財郎酒後尿濕褲子而發出惡臭
    ，且拒不更換乾淨衣物，引起被告乙○○等人之不滿，而隨
    手拿取西有佛堂內之木棍、竹棍等物圍毆穆財郎，並於穆財
    郎昏倒在地後，即停止毆打穆財郎，可見其等毆打穆財郎之
    本來目的，只因細故而欲教訓穆財郎，並非在使對方因此受
    到身體機能重大難治之重傷害。又被告乙○○等人毆打穆財
    郎後，疏未注意穆財郎受傷情形，穆財郎臥床數日之後，因
    延誤送醫致傷勢日趨惡化，造成認知功能障礙、站立困難之
    重傷害結果，此應在被告乙○○等人本來傷害犯意之外，亦
    非其等所預期發生而不違背本意。而刑法上之加重結果犯，
    為客觀上可以預見，但於主觀上未預見。則被告乙○○等初
    雖無重傷害之犯意，但於飲酒後持木棍等質地堅硬之鈍器或
    以拳頭、腳攻擊他人身體，因酒精之作用而影響控制自己行
    為之能力，多人共同毆打他人情況混亂，且他人可能因閃躲
    造成姿態上改變，將不易控制其攻擊之部位，而導致上開質
    地堅硬之鈍器、拳頭或腳攻擊到人體要害（如頭部、身體重
    要臟器），將造成他人重傷害之結果，此屬一般人在該客觀
    情狀所能預見之事實，亦為乙○○、高黃鴻、鄭介中等人客
    觀上所能預見，因被告乙○○等人主觀上未預期發生上開結
    果，竟於一陣混亂毆擊中，造成穆財郎認知功能障礙、站立
    困難之重傷害，自屬傷害人之身體致生重傷害之結果。
  (六)按刑法上之傷害人之身體致生重傷，為加重結果犯，如多數
    人下手毆打，本有犯意之聯絡，即屬共同正犯，對於共犯間
    之實施行為，既互相利用，就重傷之結果，自應同負責任。
    而上開所謂意思之聯絡，並不限於事前有所謀議，即僅於行
    為當時有共同犯意之聯絡者，亦屬之，且其表示之方法，亦
    不以明示通謀為必要，即相互間有默示之合致，亦無不可。
    被告乙○○、高黃鴻、鄭介中等於被害人被傷害時均在場，
    且均參與毆打，縱僅其中一人擊中被害人某重要部位致生重
    傷，在共犯間均應同負全部之責，並無區分何部分之傷，為
    何人下手之必要（最高法院85年度台上字第5095號、91年度
    台上字第3438號、93年度台上字第1160號判決參照）。本案
    被告乙○○、高黃鴻、鄭介中等人共同傷害犯行造成被害人
    穆財郎認知功能障礙、站立困難之重傷害，雖被告乙○○否
    認曾毆打穆財郎之頭部或身體重要器官，惟其等既基於犯意
    聯絡共同傷害，造成穆財郎重傷之結果，即係其等共同傷害
    所造成，並無區別由何人下手毆打穆財郎頭部或身體重要器
    官之必要，被告乙○○等人均應負共同傷害致重傷罪責。
  (七)刑法第19條第3 項之原因自由行為，係指行為人在精神、心
    智正常，具備完全責任能力時，本即有犯罪故意，並為利用
    以之犯罪，故意使自己陷入精神障礙或心智缺陷狀態，而於
    辨識行為違法之能力與依辨識而行為之自我控制能力欠缺或
    顯著降低，已不具備完全責任能力之際，實行該犯罪行為；
    或已有犯罪故意後，偶因過失陷入精神障礙或心智缺陷狀態
    時，果為該犯罪；甚或無犯罪故意，但對客觀上應注意並能
    注意或可能預見之犯罪，主觀上卻疏未注意或確信其不發生
    ，嗣於故意或因有認識、無認識之過失，自陷於精神障礙或
    心智缺陷狀態之際，發生該犯罪行為者，俱屬之。故原因自
    由行為之行為人，在具有完全刑事責任能力之原因行為時，
    既對構成犯罪之事實，具有故意或能預見其發生，即有不自
    陷於精神障礙、心智缺陷狀態及不為犯罪之期待可能性，竟
    仍基於犯罪之故意，或對應注意並能注意，或能預見之犯罪
    事實，於故意或因過失等可歸責於行為人之原因，自陷於精
    神障礙或心智缺陷狀態，致發生犯罪行為者，自應與精神、
    心智正常狀態下之犯罪行為同其處罰。是原因自由行為之行
    為人，於精神、心智狀態正常之原因行為階段，即須對犯罪
    事實具有故意或應注意並能注意或可得預見，始符合犯罪行
    為人須於行為時具有責任能力方加以處罰之原則（最高法院
    96年度台上字第6368號判決參照、登載於司法院公報第50卷
    第9 期）。本案被告乙○○等人雖係於飲酒後毆打被害人穆
    財郎致重傷，然被告乙○○平日未飲酒時精神正常，業據被
    告乙○○中供述在卷（見本院98年度訴緝字第28號卷第31頁
    ），而被告乙○○等人喝酒後即鬧事，亦據證人洪枋林證述
    甚詳（見本院卷第88頁），故被告乙○○可預見其飲酒後
    會因酒精之作用而影響控制自己行為之能力，揆諸前開說明
    ，被告乙○○並無刑法第19條第1項、第2項免罰、減刑規定
    之適用，附此敘明。
  (八)交互詰問制度設計之主要目的，在於使刑事被告得以盤詰、
    辯明證人現在與先前所為供述證言之真偽，以期發見實體真
    實。就實質證據價值面之判斷而言，既無所謂「案重初供」
    原則，當亦無所謂其證據價值即當然比審判外未經交互詰問
    之陳述為高之可言。良以證人所為之供述證言，係由證人陳
    述其所親身經歷事實之內容，而證人均係於體驗事實後之一
    段期間，方於警詢或檢察官偵訊時為陳述，更於其後之一段
    期間，始於審判中接受檢、辯或被告之詰問，受限於人之記
    憶能力及言語表達能力有限，本難期證人於警詢或檢察官偵
    訊時，能鉅細無遺完全供述呈現其所經歷之事實內容，更無
    從期待其於法院審理時，能一字不漏完全轉述先前所證述之
    內容。因此，詰問規則方容許遇有「關於證人記憶不清之事
    項，為喚起其記憶所必要者」、「證人為與先前不符之陳述
    時，其先前之陳述」之情形時，即使為主詰問亦可實施誘導
    詰問（刑事訴訟法第166條之1 第3項第3款、第6款參照），
    以喚起證人之記憶，並為精確之言語表達。從而，經交互詰
    問後，於綜核證人歷次陳述之內容時（包括檢察官偵訊時之
    陳述、法院審理時之陳述，以及於容許警詢陳述做為證據時
    之警詢內容），自應著重於證人對於待證事實主要內容之先
    後陳述有無重大歧異，藉此以判斷其證言之證明力高低，不
    得僅因證人所供述之部分內容不確定，或於交互詰問過程中
    ，就同一問題之回答有先後更正或不一致之處；或證人先前
    證述之內容，與其於交互詰問時所證述之內容未完全一致，
    即全盤否認證人證言之真實性。故證人之供述證言，前後雖
    稍有參差或互相矛盾，事實審法院非不可本於經驗法則，斟
    酌其他情形，作合理之比較，定其取捨。又供述證據之一部
    認為真實者，予以採取，亦非法則所不許（最高法院97年度
    台上字第96號判決參照）。本案證人江錦山證述被告乙○○
    等人毆打穆財郎後，當天半夜就看到穆財郎被送上救護車云
    云（見本院卷第235 頁背面），其證述之犯罪時間雖與上
    開事證不符，然此應係證人江錦山記憶有誤所致，其就被告
    乙○○等人共同毆打穆財郎之證述，核與本院認定事實相符
    ，揆諸前開說明，尚難以此遽認證人江錦山證述不實，併此
    敘明。
  (九)綜上所述，本案事證明確，被告乙○○所為辯解，無非事後
    飾詞卸責，委不足採，其犯行堪以認定。
二、核被告乙○○所為，係犯刑法第277第2項後段傷害致重傷罪
    。公訴人認係犯刑法第277條第1項傷害罪嫌，起訴法條尚有
    未洽，然其社會基本事實相同，且經公訴檢察官於本院審理
    時變更起訴法條，本院自得予以審理。被告乙○○與共犯高
    黃鴻、鄭介中間，互有犯意聯絡及行為分擔，均為共同正犯
    。爰審酌被告乙○○犯罪之動機僅因酒後一時細故衝突而對
    被害人穆財郎，以腳踢擊毆傷之方法施暴，施用暴力之程度
    及其等智識程度、生活狀況、犯罪目的、犯罪對被害人所生
    之損害，未與告訴人丙○○○達成和解，犯罪後坦承傷害否
    認傷害致重傷害犯行之態度等一切情狀，量處如主文所示之
    刑。共犯高黃鴻、鄭介中毆打穆財郎所用之木棍、竹棍為洪
    枋林所有，業據證人江錦山證述在卷，且非違禁物，自無從
    諭知沒收，附此敘明。
據上論斷，應依刑事訴訟法第299條第1項前段，刑法第28條、第
277條第2項後段，判決如主文。
本案經檢察官甲○○到庭執行職務。
中    華    民    國    98    年    2     月    20    日
                  刑事第十一庭  審判長法  官  楊文廣
                                      法  官  劉敏芳
                                      法  官  柯志民
上正本證明與原本無異。
如不服本判決，應於收受送達後10日內向本院提出上訴書狀（應
敘述具體理由並附繕本）。
上訴書狀如未敘述理由，應於上訴期間屆滿後20日內補提理由書
於本院。
                                      書記官  蔡伸蔚
中    華    民    國    98    年    2     月    20    日
附錄論罪科刑法條：
刑法第277條：
傷害人之身體或健康者，處三年以下有期徒刑、拘役或一千元以
下罰金。
犯前項之罪因而致人於死者，處無期徒刑或七年以上有期徒刑；
致重傷者，處三年以上十年以下有期徒刑。


司法院資訊處製作；財團法人民間司法改革基金會備份。
